【裁判字號】    92,訴,345
【裁判日期】    921030
【裁判案由】    清償借款
【裁判全文】
臺灣新竹地方法院民事判決  九十二年度訴字第三四五號
    原      告  丁○○
    被      告  甲○○
                丙○○
    訴訟代理人  路春鴻律師
                陳詩文律師
右當事人間清償借款事件，本院於中華民國九十二年十月十六日言詞辯論終結，本院
判決如左：
    主    文
被告甲○○應給付原告新臺幣壹佰貳拾萬元，及自民國九十二年四月十六日起，至清
償日止，按年息百分之五計算之利息；如對被告甲○○財產強制執行無效果時，則由
被告丙○○給付之。
原告其餘之訴駁回。
訴訟費用由被告負擔。
本判決於原告以新臺幣肆拾萬元供擔保後得假執行；被告如於執行標的物拍定、變賣
或物之交付前假執行程序實施前，以新臺幣壹佰貳拾萬元為原告預供擔保，免為假執
行。
    事    實
一、原告方面：
  （一）聲明：
    1.被告應給付原告新臺幣（下同）一百二十萬元，及自支付命令聲請狀繕本送達
      翌日起，至清償日止，按年息百分之五計算之利息。
    2.訴訟費用由被告負擔
    3.請准供擔保宣告假執行。
  （二）陳述：
    1.被告甲○○於民國九十一年十二月二十三日，向原告借貸一百二十萬元，簽立
      借據、本票，由被告丙○○擔任保證人，清償期至九十二年三月二十四日止，
      屢經催討俱未償還，爰依消費借貸法律關係請求判決如訴之聲明第一項。
    2.被告丙○○原係豪泰汽車客運股份有限公司（下稱豪泰公司）大客車司機，於
      九十一年七月三日上午八時五十分許，駕駛豪泰公司所有之車號ＡＧ-一一二
      號營業大客車在國道一號高速公路，追撞訴外人李政道駕駛屬天霖企業股份有
      限公司（下稱天霖公司）所有車號Ｔ八-七六一五號自小客車，造成訴外人李
      政道受傷及車號Ｔ八-七六一五號自小額車車損，天霖公司遂於九十一年十一
      月向台灣士林地方法院聲請核發對豪泰公司假扣押裁定，經該院以九十一年裁
      全字第四九四三號裁定准予對豪泰公司之財產假扣押。被告丙○○於九十一年
      十二月二十三日偕同其母即被告甲○○至豪泰公司洽商肇事理賠事宜，協議由
      被告甲○○及丙○○向當時為豪泰公司股東之原告借款一百二十萬元，以支付
      豪泰公司，由豪泰公司代為處理賠償事宜，遂由被告甲○○開具借據、本票各
      一紙向原告借款，並由被告丙○○在借據、本票上背書保證，原告遂於翌日囑
      託訴外人乙○○，由訴外人乙○○以其在華南商業銀行帳戶，匯款至豪泰公司
      之關係企業仁美通運有限公司（下稱仁美公司）在第一商業銀行建成分行帳戶
      ，以避免系爭借款遭假扣押，再由仁美公司轉交豪泰公司，由豪泰公司出具收
      據證實已收到借款一百二十萬元無誤。
  （三）證據：提出借據、本票、匯款回條聯、收據及取款憑條影本各一件為證。
二、被告方面：
  （一）聲明：原告之訴駁回，如受不利之判決，願供擔保免為假執行。
  （二）陳述：
    1.被告丙○○原係受雇於原告所經營之豪泰公司任職司機，於九十一年七月三日
      上午駕駛豪泰公司所有之營業大客車，不慎在國道一號即中山高速公路發生車
      禍，追撞訴外人李政道所駕駛屬天霖公司所有之自小客車，嗣天霖公司屢邀同
      被告丙○○及其所受雇之豪泰公司協商賠償等事宜，惟豪泰公司均不願出面，
      亦不連絡保險公司辦理理賠，僅推由被告丙○○自行解決，是天霖公司乃於九
      十一年十一月間向台灣士林地方法院對豪泰公司聲請假扣押裁定，並於裁定獲
      准後，隨即供擔保後扣押豪泰公司設於第一商業銀行建成分行帳戶內之存款。
    2.原告所經營之豪泰公司就被告丙○○肇事後，非但不善盡雇主之責，聯繫保險
      公司辦理理賠等事宜，且要求被告丙○○將該公司之車輛修復並自行與天霖公
      司等被害人解決善後事宜，已如前述，嗣於知悉天霖公司已假扣押該公司設立
      於第一商銀建成分行帳戶之情事後，原告乃向被告丙○○表示，豪泰公司之帳
      戶所以遭查扣，係起因於被告丙○○開車肇事，故被告丙○○必須負責除去，
      並主動表示由伊借款一百二十萬元予丙○○直接匯款至豪泰公司前開帳戶，用
      以供擔保後除去假扣押之限制，是原告乃邀集丙○○之母即被告甲○○為借款
      人，而以被告丙○○為保證人簽立系爭借據及本票；惟查，原告於簽立系爭借
      據後，並未將借據所示款項匯至豪泰公司設於第一商銀建成分行之00000
      000號帳戶，反而向本院聲請支付命令主張被告應清償借款，對照其前後之
      行為，實有失厚道。
    3.按稱消費借貸者，謂當事人一方移轉金錢或其他代替物之所有權於他方，而約
      定他方以種類、品質、數量相同之物返還之契約，民法第四百七十四條第一項
      定有明文，即金錢消費借貸契約具有要物性，除須當事人有借貸意思表示之合
      意外，尚須貸予人有移轉金錢予借貸人或其指定人之事實，其契約始能有效成
      立，承前所述，兩造間固曾簽訂系爭借據，惟原告並未將款項匯至雙方所約定
      之豪泰公司設於第一商銀建成分行之前開帳戶，是原告請求被告返還伊從未給
      付之借款，顯屬無稽。
    4.依原告所提出的證據資料以觀，其根本未依約將款項交付予豪泰公司，故不生
      交付借款的效力，容請析述如后：
      (1)原告所提之華南銀行的匯款回條上，匯款人是乙○○，並非原告，而受款人
        是仁美公司，也不是豪泰公司，金額是二百萬元，更不是兩造所約定的一百
        二十萬元，顯不足以證明該筆匯款與原告及被告的借貸約定間有任何關聯性
        。
      (2)原告所提出之取款憑條上的金額是二百八十八萬六千四百元，與原告與被告
        間的借貸無關，無法證明其中一百二十萬元就是收到原告所轉交的借款。
      (3)至於原告所提出之豪泰公司出具之收據，雖然載明收到仁美公司匯款二百八
        十八萬六千四百元，其中一百二十萬是原告借貸被告丙○○、甲○○的款項
        ，但原告身兼豪泰公司的股東並任董事長，與豪泰公司間的利害關係，不言
        可喻，所以，豪泰公司所出具收據的真實性堪虞。
      (4)若原告確有將款項交付給豪泰公司，則不論其自己或透過乙○○，大可直接
        將款項提領出來，或以票據的方式，直接交給豪泰公司即可，無須大費周章
        ，先將款項匯給仁美公司，再由仁美公司轉交給豪泰公司。
    5.原告於庭上自承仁美公司係豪泰公司的關係企業，而伊於其前即已接任豪泰公
      司的董事長，戊○○則為前任董事長，可見仁美公司、豪泰公司與原告及證人
      戊○○之間存有諸多直接或間接的利害關係，原告雖舉戊○○為證，而戊○○
      於九十二年十月十六日開庭時，雖亦附和原告之詞稱，收據確係伊所寫，且該
      仁美公司所匯款項中一百二十萬元部分即係被告向原告所借貸之款項云云，惟
      其憑信性堪虞，蓋承前所述，仁美公司是豪泰公司的關係企業，而如所周知，
      關係企業之間的資金往來調度本屬極其平常之事，此所以匯款之乙○○到庭證
      稱：原告並未告知伊匯款的用途，僅打電話向其借二百萬元並囑其匯到仁美公
      司，再由仁美公司匯至豪泰公司，其故在此，可見該仁美公司所匯至豪泰公司
      的二百八十八萬六千四百元，應全部係豪泰公司向仁美公司所調度應急的款項
      ，並無區分為其中一百二十萬元係被告向原告所借貸之款項，否則何以當戊○○遭詰問其餘款項是何用途時，竟以所謂係公司業務機密為由，拒絕回答，是
      戊○○所書立之收據及證詞，顯係臨訟杜撰，萬萬不可採信。
    6.綜上所述，原告與豪泰公司以不當之迂迴方式，要求被告簽立系爭借據及本票
      ，造成被告必須重複給付之不公平現象，惟不論如何，原告既未能舉證證明伊
      確有將約定之借款交付之事實，自無從請求被告返還借款。
  （三）證據：提出九十一年裁全字第四九四三號民事裁定、九十一執全意字第一九
        七二號民事執行命令影本各一件為證。
三、本院依職權傳訊證人乙○○、戊○○。
    理    由
一、雙方不爭執事項：
  （一）被告丙○○原係豪泰公司受僱人駕駛大客車，於九十一年七月三日上午八時
        五十分許，駕駛豪泰公司所有之車號ＡＧ-一一二號營業大客車在國道一號
        高速公路，追撞訴外人李政道駕駛屬天霖公司所有之車號Ｔ八-七六一五號
        自小客車，造成訴外人李政道受傷及車號Ｔ八-七六一五號自小額車車損，
        天霖公司遂於九十一年十一月向台灣士林地方法院聲請對豪泰公司之財產假
        扣押，經台灣士林地方法院以九十一年裁全字第四九四三號裁定准予對豪泰
        公司之財產假扣押。被告丙○○於九十一年十二月二十三日偕同被告甲○○
        至豪泰公司洽商肇事理賠事宜，協議由被告甲○○與丙○○向為原告借款一
        百二十萬元，支付豪泰公司，由豪泰公司處理賠償事宜。
  （二）被告甲○○及丙○○曾於九十一年十二月二十三日與原告簽立借據（見本院
        九十二年度促字第九○七八號卷第六頁正面），向原告借貸一百二十萬元，
        即被告不爭執原告所提出借據、本票形式之真正。
二、本件爭點：原告是否已交付系爭借款予豪泰公司？消費借貸契約是否已成立？
三、本院之判斷：原告已交付系爭借款予豪泰公司，兩造間消費借貸契約已成立。
  （一）按民事訴訟法第二百七十七條規定，當事人主張有利於己之事實者，就其事
        實有舉證之責任。次按，消費借貨者，謂當事人一方移轉金錢或其他代替物
        之所有權於他方而約定他方以種類、品質、數量相同之物返還之契約，民法
        第四百七十四條第一項定有明文。再按，我國民法規定之消費借貸，通說認
        係要物契約，於當事人合意外，更須交付金錢或其他代替物，以移轉其所有
        權於他方，始能成立，民法第四百七十四條修正理由可資參照。
  （二）經查：本件原告交付系爭借款予豪泰公司之事實，業據其提出匯款回條（見
        本院卷第四十頁正面）、收據（見本院卷第四十一頁正面）及取款憑條（見
        本院卷第四十二頁正面）為證，並經證人即匯款人乙○○到庭證稱：「（問
        ：是否你匯的？）是，是我匯的，我姊夫（即原告）打電話給我借錢，叫我
        匯到這個地方去，他跟我說他要用錢。我們常常有借來借去，也是我姊夫叫
        我匯到仁美通運。」等語（見本院卷第六十四頁正面），證人即豪泰公司前
        任董事長戊○○亦到庭證稱：原告若將系爭借款匯至豪泰公司之戶頭會再被
        查封，故匯款至豪泰公司之關係企業仁美公司，仁美公司再匯款給其二百萬
        元，其中一百二十萬元係被告丙○○為解決肇事賠償問題，向當時為豪泰公
        司股東之原告借款，其確實收受原告借貸予被告之款項始出具收據予原告等
        語（見本院卷第六十五頁正面），是原告交付系爭借款予豪泰公司之事實，
        足堪認定。原告既已交付系爭借款，揆諸上開法律規定，兩造間之消費借貸
        契已成立。
  （三）被告雖辯稱：原告所提之華南銀行的匯款回條上，匯款人是乙○○，並非原
        告，而受款人是仁美公司，也不是豪泰公司，金額是二百萬元，更不是兩造
        所約定的一百二十萬元，顯不足以證明該筆匯款與原告及被告的借貸約定間
        有任何關聯性。原告所提出之取款憑條上的金額是二百八十八萬六千四百元
        ，與原告與被告間的借貸無關，無法證明其中一百二十萬元就是收到原告所
        轉交的借款。若原告確有將系爭借款交付豪泰公司，則不論其自己或透過乙○○，大可直接將系爭借款提領出來，或以票據的方式，直接交給豪泰公司
        即可，無須大費周章，先將款項匯給仁美公司，再由仁美公司轉交給豪泰公
        司云云。惟查：證人乙○○證稱其係受原告委託始匯款至仁美公司帳戶等語
        ，證人戊○○亦證稱：因豪泰公司帳戶被假扣押，原告始將系爭借款匯至豪
        泰公司關係企業仁美公司之帳戶，其確實有收受系爭借款等語，已如前述，
        而豪泰公司之帳戶為訴外人天霖公司假扣押之事實，為兩造所不爭執，亦有
        台灣士林地方法院民事裁定及執行命令在卷可稽，原告為避免系爭借款為假
        扣押執行效力所及，先匯款至豪泰公司之關係企業仁美公司，再轉交予豪泰
        公司，應為事理之常，被告所辯自非可採。
  （四）末按，當事人之同事為當事人有利之證言，其證明力法院雖有判斷之權，但
        其所為判斷，仍須受論理法則及經驗法則之支配，查法律對證據種類並無限
        制，有親誼關係者之證言，其憑信性有時或較弱，但並非無證據能力，當事
        人之同事，尤無不得為證人或其證言無證據能力，不得採取之法則，故與當
        事人有親誼關係之證人證言，有證據能力，由法院依論理法則及經驗法則判
        斷其證明力，最高法院著有八十六年度台上字第一二四八號判決可供參酌。
        被告固辯稱：原告身兼豪泰公司之股東並任董事長，與豪泰公司間具有利害
        關係，豪泰公司出具收據之真實性堪虞。原告於庭上自承仁美公司係豪泰公
        司的關係企業，而伊於其前即已接任豪泰公司的董事長，證人戊○○則為前
        任董事長，可見仁美公司、豪泰公司與原告及證人戊○○間存有諸多直接或
        間接的利害關係，其證言憑信性堪虞。然查：被告甲○○與丙○○至豪泰公
        司商議車禍賠償事宜時，證人戊○○與原告係分別擔任豪泰公司董事長與股
        東之職，董事長對外為公司之代表，股東則為公司出資者，兩者間無上下隸
        屬僱傭關係，況證人戊○○於作證前，經本院告以具結之義務及偽證之處罰
        後具結，其證言之憑信性應無可疑，況原告與證人戊○○在豪泰公司擔任之
        職務，及其間與仁美公司之關係，與本件證明兩造間確有金錢借貸與交付之
        證言，並不衝突，故不得執證人戊○○與原告間關係，即遽以否認其於本案
        審理中所為證言之憑信性甚低。被告抗辯證人戊○○之證言無法證明原告交
        付系爭借款之事實，亦無足採信。
  （五）綜上所述，原告依消費借貸之法律關係請求被告甲○○返還借款，及支付命
        令聲請狀繕本送達翌日即九十二年四月十六日起，至清償日止，按年息百分
        之五計算之利息，另依保証之法律關係，請求如對被告甲○○財產強制執行
        無效果時，則由被告丙○○給付之，為有理由，應予准許，爰判決如主文第
        一項。至於原告請求被告甲○○、丙○○共同給付上開款項部分，惟被告丙○○係普通保証人，須原告對主債務人即被告甲○○之財產強制執行無效果
        時，始有給付義務，此部分為無理由 ，應予駁回。
四、本件判決之基礎已臻明確，兩造其餘之攻擊、防禦方法與舉證，核與判決結果無
    影響，爰不一一論列，併此敘明。
五、兩造分別陳明願供擔保請准宣告假執行及免為假執行，核無不合，爰分別酌定相
    當擔保金額宣告之。
六、訴訟費用負擔之依據：民事訴訟法第七十九條。
中      華      民      國    九十二    年      十      月     三十     日
                                    臺灣新竹地方法院民事第二庭
~B法      官  吳上晃
右為正本係照原本作成。
如不服本判決，須於本判決送達後二十日內向本院提出上訴狀（須按他造當事人之人
數附繕本）。
中      華      民      國    九十二    年      十      月      三十    日
~B法院書記官  邱明智


司法院資訊處製作；財團法人民間司法改革基金會備份。
